【裁判字號】    94,訴,1111
【裁判日期】    950309
【裁判案由】    限制出境
【裁判全文】
臺北高等行政法院判決
                                     94年度訴字第01111號
                              .
原      告  甲○○
被      告  財政部
代  表  人  乙○○部長）住同.
訴訟代理人  洪月雲
            丁○○
            丙○○
上列當事人間因限制出境事件，原告不服行政院中華民國94年2
月16日院臺訴字第0940081472號訴願決定，提起行政訴訟。本院
判決如下：
    主  文
原告之訴駁回。
訴訟費用由原告負擔。
    事  實
壹、事實概要：
  一原告係毅燊實業股份有限公司（下稱毅燊公司）之負責人，
    因該公司滯欠民國（下同）85、87、88、89及90年度營利事
    業所得稅（含滯怠報金、滯納金、滯納利息、行政救濟利息
    ）及88年營業稅滯怠報金、滯納金、滯納利息合計新台幣（
    下同）2,248,651元。
  二財政部臺灣省北區國稅局以其欠繳稅款已達「限制欠稅人或
    欠稅營利事業負責人出境實施辦法」（下稱限制出境實施辦
    法）第2條第1項規定限制出境金額標準，乃依稅捐稽徵法第
    24條第3項之規定於93年5月21日以北區國稅徵字第09310272
    40號函報被告機關，再由被告機關於93年5月26日作成台財
    稅字第0930086356號函轉請內政部警政署入出境管理局（下
    稱境管局）限制原告出境。
  三原告不服被告機關上開對境管局之通報，依多階段行政處分
    之理論，將之視為一獨立之行政處分而提起訴願。但遭訴願
    機關行政院於94年2月16日作成院臺訴字第0940081472號訴
    願決定駁回原告之訴願，原告因此提起本行政訴訟。
貳、兩造聲明：
  一原告聲明：
    求為判決撤銷原處分及訴願決定。
  二被告聲明：
    求為判決駁回原告之訴。
參、兩造之爭點：
  一原告主張之理由：
    (一)毅燊公司於87年8月26日召開董事會，選任原告為代表人
      ，由於前任負責人拒絕交出帳冊憑證及公司財務，原告乃
      於91年6 月17日辭去董事長職務，並經全體股東同意。茲
      將原告就任與辭任經過與不負責任之理由，詳述如下：
      1.毅燊公司原負責人曾國賢因非法侵占公款，為股東所唾
        棄，於87年8 月26日召開股東會將之罷免，改選原告為
        董事長，惟原負責人因恐其它非法情事陸續曝光，遲不
        辦理帳冊、財務報表及各項資產負債之移交，豈料公司
        虧空甚鉅，致公司於同年10月2 日被華南銀行花蓮分行
        列為拒絕往來戶。原告任職短短8 個多月，收拾殘局後
        ，即宣告倒閉，但因不諳法律，遲至91年6 月17日才向
        股東會辭去董事長職務，惟公司營利事業登記證上負責
        人至今依然是造就欠稅事實之「曾國賢」，依法原告自
        91年6 月17日辭去董事長之日起即非上開公司負責人，
        被告未及注意，於93年5 月26日函請內政部入出境管理
        局限制已非公司負責人之原告出境。
      2.按公司係以營利為目的、依公司法組織成立之法人，法
        人無從為法律行為，應透過選任之董事、監察人為法律
        行為，股東會選出之董事、監察人與公司間之關係為委
        任關係（公司法第192條第4項、第216條第3項），依民
        法第549條第1項規定：當事人之任何一方得隨時終止委
        任契約（相同之法理，總統不幹可以辭任，一小公司負
        責人不幹，依法更無不可），原告於91年6 月17日辭去
        董事，依法言，原告即非毅燊公司負責人至為明確。
      3.原告向公司主管機關（經濟部）申請辦理負責人變更登
        記，該部以公司在辦理清算中而否准，但公司登記除設
        立登記為生效要件外，其餘各種登記（如變更登記等）
        ，均為對抗要件（最高法院67年台上字第760 號判例：
        董事長一經提出辭職不論口頭或書面之意思表示，無須
        公司之同意即喪失身分，其喪失事項，縱使未向主管機
        關辦理變更登記，亦不影響其效力），易言之，係採實
        質主義，縱未辦妥上開變更登記，依法言，原告自91年
        6 月17日辭去董事職務之日起，即非公司負責人，不因
        未辦妥負責人變更登記而受影響。
      4.按董事與公司間為委任關係，公司法第192 條定有明文
        ，依民法第549 條之規定得隨時終止委任關係。原告於
        91年6 月17日辭去董事長職務，已如前述，縱因經濟部
        釋令不能辦理變更登記，亦無法否定已辭任之事實，況
        公司登記採對抗要件主義，非生效要件，公司法第12條
        規定甚明，從而原告自上述辭任日起已非上開公司負責
        人甚明，被告機關見未及此。
    (二)又查：
      1.按「公司組織負責人經公司登記核准變更，而營業登記
        （稅務機關）因違章未結依營業稅法第9 條（編者註：
        現行法第30條）第2 項規定，未准變更，如限制其負責
        人出境時，仍應以營業登記為準，特檢送會商紀錄乙份
        。」財政部74年5 月22日台財稅第16387 號著有函釋在
        案。次按「... 其已限制營利事業負責人出境後，如發
        生公司執照上記載之負責人已變更，而營業登記未准變
        更時，為防人頭頂替，逃避管制責任情事，始有本部74
        台財稅第16387 號函釋之適用。」財政部83年9 月22
        日台財稅第830432027 號函另有函釋在案，上揭函釋打
        破限制營利事業負責人出境之對象，以公司登記負責人
        為準之窠臼，另以稅務機關登記之營業負責人為限制出
        境之對象，理由無非在於防止人頭頂替，以免肇致營利
        事業欠稅累累之罪魁禍首，逍遙法外，合先敘明。
      2.本件毅燊公司積欠稅款高達2,248,651 元之「始作俑者
        」及「罪魁禍首」並非原告，而是毅燊公司原負責人曾
        國賢，此由毅燊公司營利事業登記負責人，迄今仍因違
        章欠稅未結，依據現行加值型及非加值型營業稅法第30
        條第2 項規定，仍舊登記為曾國賢，即可一目了然。另
        觀毅燊公司88年、89年及90年度欠繳稅額，分別為區區
        之5,680 元、5,547 元5,501 元耳，實際為先前欠繳稅
        款之「滯納金」，並非「營業所得稅」自明，按事實原
        告並非毅燊公司欠稅累累之罪魁禍首及始作俑者，且並
        未基於逃稅之意，辭去毅燊公司董事長職務，更非另覓
        人頭頂替，逃避管制責任之情形，此由上揭毅燊公司營
        業登記負責人，迄今仍為曾國賢，並非原告，以及原告
        非是遭原處分限制出境之後，另行起意，辭去董事長職
        務，藉以逃避管制，而是早於原處分作成之前二年，因
        事實無法執行董事長職務才辭去董事長職務，即可洞若
        觀火。財政部臺灣省北區國稅局花蓮分局未遑詳究，且
        違反稅捐稽徵法第18條（稽徵文書之送達）第4 項規定
        ：「繳納稅捐之文書，稅捐稽徵機關，應於該文書所載
        開始繳納稅捐日期前送達」。又同法第19條（應受送達
        人及送達之效力）第1 項規定：「為稽徵稅捐所發之各
        種文書，得向納稅義務人之代理人、代表人、經理人或
        管理人以為送達... 。」第39條（強制執行之移送）第
        1 項：「納稅義務人應納稅捐，於繳納期間屆滿30日後
        仍未繳納者，由稅捐稽徵機關移送法院強制執行。...
        」，綜上規定，反而做不合規定之處分如下：查財政部
        臺灣省北區國稅局核發之85、87年度營利事業所得稅繳
        款書，合計應納稅額已超過應限制出境之金額100 萬元
        ，且於繳納期限屆滿後1 個月未繳納，即應依稅捐稽徵
        法第39條移送強制執行，處分彼時之董事長曾國賢，反
        而違規至93年始為送達，以致事實犯罪人曾國賢得以逃
        脫稅法處置，卻讓不瞭解法令暨事實之善意第三人原告
        接掌登記為董事長，嚴重影響原告之權益，且花蓮分局
        顯然違反稅捐稽徵法和行政程序法第7 、8 、9 條之規
        定，和憲法保障民權之基本精神，揆諸前揭說明，顯與
        上揭財政部函釋揭示係以營利事業欠稅時期負責人，即
        肇致營利事業欠稅累累之罪魁禍首為限制出境對象之解
        釋精神，相互齟齬，殊屬違誤。
    (三)按司法院釋字第217 號解釋意旨謂：「課稅原因事實之有
      無及有關證據之證明力乃事實認定問題，非租稅法律主義
      之範圍。」本案綜上所陳，事實犯罪之負責人為曾國賢，
      而非善意之原告，財政部臺灣省北區國稅局花蓮分局不但
      行政送達處分違誤在前，以致原告不明曾國賢已犯罪事實
      之發生，而被誤陷登記董事長，致使欠稅罪魁逍遙法外，
      守法善良者，反陷法網而冤屈受害，該分局且於原告發現
      事實再三陳述時，雖然函覆原告確切說明「公司負責人變
      更，原則上仍以營業登記負責人為準限制出境」（財政部
      臺灣省北區國稅局花蓮分局北區國稅花縣一字第09310646
      號函），但卻仍行文境管局，限制非營業登記人原告其出
      境，嚴重傷害其權益。
    (四)法院若同意稅賦單位，罔顧稅捐稽徵法第24條之基本公平
      正義精神，而放縱真正犯罪者，利用法律之不週全處，逃
      避罪責（例如：在將逾越積欠稅款達限制出境之標準前，
      欺騙善意第三者或故意以人頭頂替負責人名義，即可逃避
      法律制裁，而達其犯罪之目的，玩弄法令於掌心），國家
      不但追查不回稅款，稅賦遭蒙巨大損失，而善良無罪者成
      為代罪羔羊，製造反政府民怨，此非為愛國愛民政府應有
      之大公義，惡例不可擅開，俾見動搖國本。
  二被告主張之理由：
    (一)按「納稅義務人欠繳應納稅捐達一定金額者，得由司法機
      關或財政部，函請內政部入出境管理局，限制其出境；其
      為營利事業者，得限制其負責人出境。」、「滯納金、利
      息、滯報金、怠報金、短估金及罰鍰等，除本法另有規定
      者外，準用本法有關稅捐之規定。」分別為稅捐稽徵法第
      24條第3項前段及第49條前段所明訂。次按「在中華民國
      境內居住之個人或在中華民國境內之營利事業，其已確定
      之應納稅捐或關稅逾法定繳納期限尚未繳納，其欠繳稅款
      及已確定之罰鍰單計或合計，個人在新臺幣50萬元以上，
      營利事業在新臺幣100萬元以上者，由稅捐稽徵機關或海
      關報請財政部函請內政部入出境管理局限制該欠稅人或欠
      稅營利事業負責人出境。」復為限制出境實施辦法第2條
      第1項所規定。又稽徵機關報請限制營利事業負責人出境
      時，依被告機關68年7 月18日台財稅第3497號函釋，應以
      依法得代表該營利事業之法定代理人為限，所謂「依法得
      代表該營利事業之法定代理人」，係指依公司法規定，經
      經濟部發給執照上所記載之公司負責人，前經被告機關83
      年9月22日台財稅第830432027 號函釋有案。
    (二)查原告為毅燊公司之負責人，該公司滯欠已確定之85、87
      、88、89及90年度營利事業所得稅（含滯怠報金、滯納金
      、滯納利息、行政救濟利息）及88年營業稅滯怠報金、滯
      納金、滯納利息合計2,248,651元，稅款逾期未繳納且均
      告確定，由於滯欠稅款已達前揭限制出境實施辦法第2條
      第1項所規定限制營利事業負責人出境之金額標準，被告
      機關臺灣省北區國稅局據此函報被告機關核轉境管局限制
      原告出境，揆諸首揭法條及函釋規定，並無不合。
    (三)原告提起本件行政訴訟主張：
      1.因毅燊公司原負責人曾國賢非法挪用公款，該公司董事
        會於87年8月26日改選原告為公司代表人，因原負責人
        曾國賢避不出面辦理移交手續，原告無法順利執行董事
        長之權利與義務，致公司無法運作，於91年1月17日股
        東臨時會決議公司解散，並選任曾國賢為清算人，該公
        司解散案嗣經經濟部91年2月1日經授中字第0913166245
        0號函准登記在案。
      2.原告復引用台北高等行政法院91年度訴字第69號判決，
        稱已於91年6月17日向毅燊公司辭去董事長職務，縱未
        辦理公司負責人變更登記，因已喪失董事長身分，並非
        限制出境實施辦法所稱之營利事業負責人云云等語，請
        求撤銷限制其出境之處分。
    (四)經查：
      1.毅燊公司雖於91年1月17日召開股東臨時會決議解散公
        司，並選任曾國賢為清算人，旋申經經濟部91年2月1日
        經授中字第09131662450號函准解散登記，並向臺灣花
        蓮地方法院聲請選派曾國賢為清算人，惟經該院92年3
        月31日91年度司字第6號民事裁定，以曾國賢於91年7
        月15日以存證信函向法院拒絕就任毅燊公司清算人，況
        毅燊公司以公司名義聲請選派清算人，與公司法第322
        條規定不合，該公司並無欠缺董事足任清算人之情，又
        無該條第1項但書不能定清算人之實，該公司申請選派
        清算人，自不應准許，乃予駁回。
      2.而毅燊公司未再呈報合法清算人進行清算，自尚未清算
        完結，其法人人格並未消滅，負責人之責任自未免除。
      3.且經被告機關向經濟部商業司查詢公司登記情形，毅燊
        公司負責人仍為原告，依稅捐稽徵法第1條規定：「稅
        捐之稽徵，依本法之規定；本法未規定者，依其他有關
        法律之規定」。復依公司法第12條規定：「公司設立登
        記後，有應登記之事項而不登記，或已登記之事項有變
        更而不為變更之登記者，不得以其事項對抗第三人」。
        原告主張已於91年6月17日向毅燊公司辭去董事長職位
        ，惟查毅燊公司之公司登記負責人仍為原告，依上揭規
        定應不得以其有變更而不為變更之登記事項對抗第三人
        。
      4.至原告所引臺北高等行政法院91年度訴字第69號判決，
        係屬個案，且該判決業經最高行政法院於92年度判字第
        562號判決廢棄，發回更審，該判決所持見解自不得執
        為本件之論據。
    理  由
壹、程序方面：
    本案原告起訴時被告機關代表人為林全；然在訴訟繫屬中，
    變更為乙○○，由乙○○聲明承受訴訟，此有乙○○提出之
    訴訟承受狀為憑，應堪信為真實，是其聲明承受訴訟，核無
    不合，應予准許。
貳、兩造爭執之要點：
  一按被告機關基於以下之理由，於93年5月26日以台財稅字第
    0930086356號函作成限制原告出境之行政處分（此處認定上
    開函文為「被告限制原告出境」之行政處分，是以「多階段
    行政處分」理論為其法理基礎，此點已為實務上之通說，爰
    不再詳予敘明）：
    (一)毅燊公司滯欠85、87、88、89及90年度營利事業所得稅（
      含滯怠報金、滯納金、滯納利息、行政救濟利息）及88年
      營業稅滯怠報金、滯納金、滯納利息合計2,248,651元。
    (二)而截至目前為止，原告仍登記為毅燊公司之負責人。
    (三)被告機關因此依「限制出境實施辦法」第2條第1項之規定
      ，以毅燊公司欠稅金額超過100萬元，且原告為該公司之
      負責人，而對之為限制出境行政處分。
  二原告則爭執稱：「在上開行政處分作成之時點，其已非毅燊
    公司之負責人，何況造成毅燊公司欠稅的主要原因是因為原
    負責人曾國賢侵占公款所致，如果真有責任，亦應由曾國賢
    負擔」等語，而謂該限制出境處分違法。至於為何在93年5
    月26日之際原告已非毅燊公司之負責人﹖原告之具體主張是
    建立在以下之事實及法律基礎下：
    (一)原告於87年8月26日經毅燊公司董事會選任為該公司之代
      表人（董事長）。
    (二)但因前任負責人拒絕交接，所以原告於91年6月17日又辭
      去董事長職務，並經全體股東同意，故自91年6月17日起
      ，原告已非毅燊公司之負責人。
  三另外原告尚主張：「在當公司發生欠稅時，依法該公司之營
    利事業登記負責人不得隨意變更，行政機關為何又容許該欠
    稅之公司變更公司負責人，此在法理上實非妥適」云云。
貳、本院之判斷：
  一作為本案中限制原告出境權利之法規範依據為稅捐稽徵法第
    24條第3 項與依該法條項授權而制定之法規命令「限制出境
    實施辦法」第2條第1項之規定。茲列明如下：
    (一)稅捐稽徵法第24條第3項之規定：
      納稅義務人欠繳應納稅捐達一定金額者，得由司法機關或
      財政部，函請內政部入出境管理局，限制其出境；其為營
      利事業者，得限制其負責人出境，但已提供相當擔保者，
      應解除其限制，其實施辦法由行政院訂之。
    (二)稅捐稽徵法第49條前段：
      滯納金、利息、滯報金、怠報金、短估金及罰鍰等，除本
      法另有規定者外，準用本法有關稅捐之規定。...
    (三)「限制出境實施辦法」第1條：
      本辦法依稅捐稽徵法第24條第3項及關稅法第25條之1第3
      項之規定訂定之。
    (四)「限制出境實施辦法」第2條第1項：
      在中華民國境內居住之個人或在中華民國境內之營利事業
      ，其已確定之應納稅捐或關稅逾法定繳納期限尚未繳納，
      其欠繳稅款及已確定之罰鍰單計或合計，個人在新臺幣50
      萬元以上，營利事業在新臺幣100萬元以上者，由稅捐稽
      徵機關或海關報請財政部函請內政部入出境管理局限制該
      欠稅人或欠稅營利事業負責人出境。
    (五)財政部83年9月22日台財稅第830432027號函釋意旨：
      稽徵機關依規定報請限制營利事業負責人出境時，依本部
      68年7月18日台財稅第34927號函釋，應以依法得代表該營
      利事業之法定代理人為限，所謂『依法得代表該營利事業
      之法定代理人』，係指依公司法規定，經經濟部發給執照
      上所記載之公司負責人。
  二而原告在本案中所提起之爭點，簡言之，即是本案「限制出
    境處分」作成當時，其是否為毅燊公司之「負責人」。
    (一)在這個爭點下，原告又把其具體主張分成二個細項，其中
      第一個細項，原告是主張「以選任後有無『交接視事』作
      為認定是否為公司負責人之標準」，但這個觀點顯然無據
      。因為是否為公司實質負責人之法律判斷標準，在法理上
      非常清楚，一個是有無合法的選任決議，一個則是受選任
      者有無拒卻選任，如果有合法之選任決議，且受選任同意
      就任，該被選任者即成為該公司之實質負責人，並無交接
      問題存在。在本案中原告不僅於87年8 月26日經合法選任
      為毅燊公司之負責人，而且由其於同年12月22日出名申請
      變更登記（此點原告亦不否認，且有被告機關提出之相關
      申請變更登記之書面資料附於本院卷內為憑），則其至少
      從87年12月22日起開始成為毅燊公司之實質負責人，應係
      極為明確之事實。
    (二)而原告主張的第二個細項則是：當其於91年6 月17日辭去
      毅燊公司之董事長職務，並經全體股東同意時起，已非該
      公司之之實質負責人（雖然形式上仍為毅燊公司之登記負
      責人），所以原告認為「其不應再是限制出境之適格主體
      」。對此爭點本院之法律見解如下：
      1.現行實證法上有關「限制出境」法制設計之說明：
        (1)按上開限制出境之規定，其規範對象不是發生欠稅結
          果特定時點之營利事業負責人，而且也與稅捐刑罰之
          轉嫁規定無關，更不是「稅捐賠繳義務人」之規定，
          而僅是「在營利事業欠稅累積到一定數額時，以營利
          事業在該時點之負責人為對象，單純限制該負責人出
          境之手段，間接強迫該營利事業繳清欠稅」而已。如
          果該營利事業已解散完畢或破產，或者該營利事業雖
          始終未將欠稅繳清稅款但徵收期間已過，因為稅捐債
          務歸於消滅，原來之限制出境即應解除（「限制出境
          實施辦法」第5條第4、5、6款參照）。而且其限制對
          象僅負責人一人，如果負責人能成功變更為另一人，
          原來負責人之出境限制即可解除（「限制出境實施辦
          法」第4 條參照）。所以此種制度在設計上完全不考
          慮「歸責原則」，也不過問「負責人之清償能力」，
          僅僅著眼於「間接壓迫現在負責人主動清償欠稅」而
          已。
        (2)當然上開法規範限制出境之手段是否能「公平、有效
          」達成其確保稅捐債權之功能，在立法論的確有深究
          之空間，但這屬立法論之課題，法院無從置喙。只能
          把其當成一個既有之法規範，忠實地加以適用。
          這個部分原則上屬於立法裁量之範圍，除非其涉及
            「實質法治國原則下之法律合憲性要求」（亦即「
            法規範內容必須具有符合憲法基本價值決定之實質
            正當性」），且經法院對此產生深刻之懷疑，認知
            上開法規範極有可能違憲時，法院才有義務停止審
            判，聲請大法官會議解釋之義務，不然即應按權力
            分立理論，依法審判。而在本案中原告既未為此主
            張，本院對此亦無絕對而強烈的懷疑，故僅就法論
            法而為裁判。
          而司法院釋字第345 號解釋意旨復謂：『行政院於
            中華民國73年7 月10日修正發布之「限制欠稅人或
            欠稅營利事業負責人出境實施辦法」，係依稅捐稽
            徵法第24條第3 項及關稅法第25條之1 第3 項之授
            權所訂定，其第2 條第1 項之規定，並未逾越上開
            法律授權之目的及範圍，且依同辦法第5 條規定，
            有該條所定6 款情形之一時，應即解除其出境限制
            ，已兼顧納稅義務人之權益。上開辦法為確保稅收
            ，增進公共利益所必要，與憲法尚無牴觸』。顯然
            已明確肯認以上間接強制繳納稅捐手段之形式合法
            性（法律保留原則）與實質合法性（法律優先原則
            ），下級審法院豈能再有不同意見。
      2.而在上開法理基礎下，本院認為，有關「限制出境實施
        辦法」第2條第1項所指之「營利事業負責人」，原則上
        應以處分作成時之「（公司）登記負責人」為準，只要
        該登記負責人在登記之始是出於自願，而擔任該營利事
        業登記負責人即可。因為：
        (1)從上開法制設計說明足知，欠稅限制出境法制之規範
          目標如同兒童「大風吹」之遊戲，只打算留住最後一
          位名義負責人出面負責（正是因為如此，其公平性及
          效率性才會在立法論受到質疑），所以何人是實質負
          責人即變得不重要。
        (2)而且若原告之法律見解可以成立，則實務上可能會發
          生「連上開法制設計的基本要求都無法達成」之弊端
          ，因為名義負責人可以將限制出境之不利益推給實質
          負責人負責，但在行政爭訟過程中，實質負責人可能
          早已出國。甚至會發生「公司先私下召開董事會變更
          公司負責人，但不辦理登記，先讓該變更後之實質負
          責人出境，再由登記名義負責人依上開『限制出境實
          施辦法』第4 條之規定要求解除限制出境，以致最終
          無人被限制」之不合理結果。
      3.在此特別附帶說明，即使「登記負責人」是在營利事業
        意思決定機關沒有任何決議的情況下，與舊有名義負責
        人串謀，而自願向主管機關登記為營利事業負責人者，
        仍須負擔上開限制出境責任（當然新、舊登記名義負責
        人也都須負擔偽造文書之刑事責任）。只有在「登記負
        責人」在登記之始非出於自願者（例如被冒名或遭詐欺
        脅迫之情形），才可免除上開限制出境之不利益，仍由
        前任之登記名義負責人負責（而且同時負擔偽造文書或
        其他之刑事責任）。
    (三)當然原告在本案中主張的另外一個爭議重點則是：所謂「
      登記負責人」到底是公司法上登記的負責人，還是公司辦
      理營利事業登記時所登記之負責人。對此爭點本院之法律
      見解如下：
      1.按營利事業辦理營業登記（稅籍登記）之法規範基礎為
        加值型及非加值型營業稅法（下稱營業稅法）第28條、
        第30條之規定，且其主管機關正是被告機關。
      2.而依營業稅法第30條第2 項（修正前第9 條第2 項）前
        段之規定（「前項營業人申請變更登記或註銷登記，應
        於繳清稅款或提供擔保後為之。... 」），所以有欠稅
        者即不能辦理營業負責人之變更登記。
      3.而被告機關為辦理營業登記之主管機關，因此曾於74年
        5 月22日發布台財稅字第16387 號函釋，而指明「公司
        組織負責人經公司登記核准變更，而營業登記（稅務機
        關）因違章未結依營業稅法第9 條（註：即現行營業稅
        法第30條）第2 項規定，未准變更，如限制其負責人出
        境時，仍應以營業登記為準」，並且檢送會商紀錄一份
        為憑。
        【註】：商討「公司組織經公司登記核准變更負責人，
                而營業登記（稅務機關）因違章未准變更，如
                限制其負責人出境時，應以公司登記為準，抑
                以營業登記為準」案會議紀錄結論：
                (1)公司為法人組織，如發生欠稅，雖認屬公司
                  欠稅，由公司負責人繳納；惟其負責人應依
                  院頒「限制欠稅人或欠稅營利事業負責人出
                  境實施辦法」之規定，予以限制出境。
                (2)營利事業負責人被限制出境後，如其負責人
                  名義經公司登記核准變更，究應依公司登記
                  抑仍應以營業登記為準予以認定，辦法中尚
                  乏明定，應予增訂，俾資明確。
                (3)營業稅法第9 條（註：即現行營業稅法第30
                  條）第2 項規定營利事業申請變更或註銷登
                  記，應於繳清稅款或提供擔保後為之，故營
                  利事業如有欠稅未清，其負責人不得變更，
                  惟公司登記則無上項限制，營利事業持公司
                  登記已准變更為理由，請求解除出境限制，
                  如以公司登記為準，將發生人頭頂替，逃避
                  管制責任；為防杜取巧，營利事業負責人變
                  更之認定，宜以營業登記為準。
                (4)本部（66）台財稅第35292號函釋：商討依
                  「限制欠稅人或欠稅營利事業負責人出境實
                  施辦法」第3條及第4條規定限制或解除欠稅
                  人出境有關問題會議紀錄中，貳之三議決：
                  「如公司負責人事實已變更，可以依公司登
                  記核准變更之負責人為準」自本會議紀錄文
                  到之日起，不再適用。惟如有特殊情形，可
                  專案報部核定。
      4.但是上開函釋內容有關會議紀錄四的部分，卻因被告機
        關另行於83年9月22日發布83台財稅第830432027號函釋
        ，而遭局部刪除。該新發布之83台財稅第830432027 號
        函釋內容如下：
        主旨：稽徵機關依「限制欠稅人或欠稅營利事業負責人
              出境實施辦法」第2 條規定，報請限制營利事業
              負責人出境，應以公司登記之負責人為準，如該
              負責人被限制出境後，發生公司登記負責人變更
              而營業登記負責人未准變更之情事，則仍應限制
              營業登記負責人，以防杜取巧。請查照並轉行知
              照。
        說明：一、依據台北市稅捐稽徵處83北市稽法丙字第86
                  472號函辦理。
              二、稽徵機關依規定報請限制營利事業負責人出
                  境時，依本部68年7 月18日台財稅第34927
                  號函釋，應以依法得代表該營利事業之法定
                  代理人為限，所謂「依法得代表該營利事業
                  之法定代理人」，係指依公司法規定，經經
                  濟部發給執照上所記載之公司負責人：其已
                  限制營利事業負責人出境後，如發生公司執
                  照上記載之負責人已變更，而營業登記未准
                  變更時，為防人頭頂替，逃避管制責任情事
                  ，始有本部74台財稅第16387 號函釋之適用
                  。
      5.換言之，依被告機關本諸營利事業登記之主管機關，認
        為上開「限制出境實施辦法」第2條第1項所稱之「登記
        負責人」原則上為「經濟部發給執照上所記載之公司負
        責人」，只有在經濟部發給執照上所記載之公司負責人
        已經限制出境後，再行變更之情形，方例外以「不准營
        利事業登記負責人」變更，作為控制手段（因為公司負
        責人之變更登記被告機關非權責機關，無法掌控，所以
        在「特定公司負責人已限制出境，而該特定負責人利用
        變更公司登記負責人來脫逃責任」之情況下，例外利用
        營利事業登記之控管權責，來防堵漏洞）。
      6.鑑於被告機關是上開「限制出境實施辦法」與營業稅法
        第30條第2 項之權責機關，且考慮上開「限制出境實施
        辦法」之法制設計特徵（大風吹，抓最後一位登記負責
        人；當然這種法制設計是否合憲，因為司法院大法官會
        議已有解釋，下級審法院也不能再有不同意見），法院
        也只有接受被告機關上開法律見解。
      7.是以本件被告機關以原告於作成限制出境處分之時點，
        依公司法之規定，為毅燊公司之登記負責人，而對之作
        成本件處分，在現行法制下，配合司法院釋字第345 號
        解釋意旨，法院也只能肯認處分之合法性。
  三總結以上所述，本院認為，因為93年5月26日本件限制原告
    出境處分作成之時點，原告仍然為毅燊公司之登記名義負責
    人，且該等登記出於其自願，因此被告機關之上開限制出境
    處分即無違誤可言。原告所提之各項爭點，在現行法制設計
    下，均非有據，亦無從動搖原處分之合法性判斷。
參、綜上所述，本件原處分於法無違，訴願決定予以維持亦無違
    誤，原告訴請撤銷為無理由，應予駁回。
據上論結，本件原告之訴為無理由，爰依行政訴訟法第98條第3
項前段，判決如主文。
中    華    民    國    95    年     3    月    9     日
                        第五庭審判長  法  官  張瓊文
                                      法  官  蕭忠仁
                                      法  官  帥嘉寶
上為正本係照原本作成。
如不服本判決，應於送達後20日內，向本院提出上訴狀並表明上
訴理由，如於本判決宣示後送達前提起上訴者，應於判決送達後
20日內補提上訴理由書（須按他造人數附繕本）。
中    華    民    國    95    年     3    月    9     日
                                      書記官  蘇亞珍


司法院資訊處製作；財團法人民間司法改革基金會備份。
